最高法院刑事判決　　　　　　九十四年度台上字第六五０二號
　　上　訴　人　台灣高等法院花蓮分院檢察署檢察官
　　上　訴　人
　　（即被告）　己○○
　　　　　　　　　　　　之2 .
　　　　　　　　甲○○
　　　　　　　　　　　　號5樓.
　　　　　　　　　　　　五街3.
　　　　　　　　丁○○
　　　　　　　　　　　　號1樓.
　　上 列一 人
　　選任辯護人　李文平律師
　　上　訴　人
　　（即被告）　乙○○
　　　　　　　　　　　　之2
　　　　　　　　戊○○
　　　　　　　　　　　　號6樓.
　　上 列一 人
　　選任辯護人　李文平律師
　　被　　　告　丙○○
　　　　　　　　　　　　弄42.
上列上訴人等因被告等違反毒品危害防制條例等罪案件，不服台
灣高等法院花蓮分院中華民國九十四年七月二十八日第二審判決
（九十三年度上重訴字第一五三號，九十三年度上訴字第二一八
、二一九號，起訴案號：台灣花蓮地方法院檢察署九十二年度偵
字第二四七一、二四七二號，九十三年度偵字第一０四、九一三
號，九十三年度毒偵緝字第三八、三九號，九十三年度偵緝字第
七三、八三號），提起上訴，本院判決如下：
    主  文
原判決關於己○○、丙○○、甲○○、丁○○、乙○○、戊○○
部分均撤銷，發回台灣高等法院花蓮分院。
    理  由
本件原判決認定一、上訴人甲○○（綽號阿文）於民國九十二年
間某日，與陳富憲、陳文成（均已死亡）共同意圖販賣而持有第
一級毒品海洛因一批；甲○○於同年十月上旬某日，將該批海洛
因藏置於花蓮縣吉安鄉○○村○○○街二四二號住處內床鋪下置
物櫃內。二、上訴人丁○○（綽號「三碧」、「貓醜」、「興哥
」）及已判決確定共同被告林敬智（綽號「阿智」）經不明管道
，於九十二年十月間，探知甲○○持有上開第一級毒品海洛因一
批，認為有機可趁，乃謀議至上址強取該批毒品海洛因。丁○○
、林敬智因而於同月十一日左右，在台中市○○路、崇德路口之
威鯨車行內邀集上訴人乙○○（綽號「三粒仔」、「阿立」）、
戊○○（綽號「阿林仔」）、己○○，及已判決確定共同被告楊
家宇（綽號「阿宇」、「阿霧」）、劉宏明（綽號「阿水」）等
人，丁○○、林敬智並未明確告知乙○○等人欲強盜毒品，僅稱
甲○○有「黑錢」，要至甲○○住處強取財物，大家可以分紅等
語；乙○○、劉宏明、戊○○、楊家宇、己○○等人認為有利可
圖，遂應允加入。丁○○、林敬智、己○○、乙○○、劉宏明、
戊○○、楊家宇等七人乃共同基於持有制式槍彈、妨害自由及強
盜財物之不法所有意圖之犯意聯絡，先由丁○○命不知情之沈正
雄於九十二年十月十四日凌晨一時三十分許，租用車牌號碼五Ｑ
─四一八二號賓士廠牌自用小客車一輛備用後；嗣於十月十四日
凌晨三、四時在台中市集合，由丁○○準備具有殺傷力之義大利
ＢＥＲＥＴＴＡ廠製九ＭＭ制式手槍一支、具殺傷力克羅埃西亞
ＨＳ二０００制式手槍一支、具殺傷力似菲律賓制式九０手槍一
支、具殺傷力九ＭＭ制式子彈共五十八發（有一發於實施強盜行
為時已擊發）、彈匣共三個等在內之數目不詳槍彈，另再攜帶擦
槍油一瓶等物，己○○則攜帶電擊棒一支，乙○○則提供無線電
對講機三支。而由劉宏明駕駛車牌號碼五０五五─ＧＡ號休旅車
搭載乙○○；己○○駕駛車牌號碼Ｍ二─五九二三號賓士廠牌自
用小客車搭載丁○○、林敬智；楊家宇駕駛租來的車牌號碼五Ｑ
─四一八二號賓士車搭載戊○○，集結成車隊沿中部橫貫公路行
駛。於同日約上午七時許，其等抵達花蓮天祥後，即由較熟知花
蓮縣道路狀況之己○○開車領路，期間以上揭無線電機具相互聯
絡，以防遭警方之路檢查緝，並收預前通報周知之效。於抵達花
蓮後，由己○○將丁○○等人帶往其位於花蓮縣吉安鄉永興村自
宅老家休息，並提供其等飲食。丁○○等人為免其犯罪過程曝光
，另基於意圖為自己不法所有之竊盜犯意，由其中一至二人於同
日下午四時許，連續在花蓮市○○○街一號對面道路旁，及同市
○○○街一巷巷口附近道路旁，持客觀上足供兇器使用之扳手一
把（未扣案）分別拆解狄運超所有之ＨＵ─四九五三號車之車牌
二面、施中平所有之ＪＢ─０二一七號車之車牌二面，而予以竊
取，得手後並改懸於車牌號碼五Ｑ─四一八二號、五０五五─Ｇ
Ａ號等作案用汽車上，以資掩人耳目。嗣於同日晚上七時許，推
由乙○○、劉宏明、戊○○、楊家宇等人，分駕乙○○之休旅車
及租來之賓士車，並共同持用上開槍、彈等物品至甲○○住宅內
，其等見丙○○、甲○○及趙啟全三人在場，為免甲○○等人反
抗，乃由劉宏明先行開一槍威嚇，其餘之人以槍托擊傷甲○○等
三人頭部（傷害部分均未據告訴），並迅速以膠帶矇眼等之強暴
方法，強押丙○○、趙啟全登上乙○○之休旅車，強押甲○○登
上前揭租來之賓士車，而剝奪其三人之行動自由，並押往己○○
前開住處前，與丁○○、林敬智、己○○會合。旋即三輛車同往
丁○○、林敬智、己○○事先選定之花蓮縣吉安鄉干城村八十五
之二十七號前，渺無人跡之產業道路，以利看管甲○○等三人。
至產業道路後將甲○○拉下車來，並由丁○○、林敬智逼問甲○
○「東西放在哪裡」等語（意指毒品海洛因之藏置地點），復威
脅若不從將殺害丙○○、趙啟全，甲○○因無法抗拒乃供出藏匿
毒品地點為其住處主臥房床舖下置物櫃內。丁○○等多人復將無
法抗拒之甲○○押上租來之五Ｑ─四一八二號賓士車，由戊○○
駕駛該車，同車坐有楊家宇，由其負責看管甲○○，並由己○○
駕駛其賓士車並搭載丁○○、乙○○等人在前方領路及警戒，共
同折返甲○○上址住處，至於丙○○、趙啟全二人，則續留在上
開產業道路之休旅車內，由其餘之人看管並等候消息。丁○○等
人抵達甲○○住宅後，因疑懼鄰居已報警，乃由己○○所駕駛之
車輛繞行該屋四處查看，俟確知並無報警處理跡象，即由乙○○
以無線電指揮，由戊○○進入屋內，並在甲○○住處內雙人床之
下置物櫃內，取得盛裝在大型藍色手提袋內之第一級毒品海洛因
磚二十八塊及以夾鍊袋盛裝之第一級毒品海洛因五小包（共計淨
重一萬零二百零九點六一公克，純度百分之七十四點九，純質淨
重七千六百四十七公克）。得手後，隨即經由無線電連繫，前往
花蓮縣吉安鄉永興村稻香茶館附近，與己○○所駕駛之前揭賓士
車會合；其等會合後，又共同持槍將甲○○及毒品押返上開產業
道路，並將車牌號碼Ｍ二─五九二三號、五Ｑ─四一八二號賓士
車，依序停放在車牌號碼五０五五─ＧＡ號休旅車後方，再將丙
○○、趙啟全等人，由休旅車改押入甲○○當時亦在車內之車牌
號碼五Ｑ─四一八二號賓士自用小客車內。丁○○等人正思離開
時，經警掏槍喝令在場之人接受盤查後，當場逮捕己○○；另乙
○○雖未及逃跑，並曾向警方出示健保卡、汽車行照，然其後亦
利用警方檢查最後方之五Ｑ─四一八二號自用小客車之際，趁隙
逃離該處。三、嗣經警方陸續清查，除發現丙○○、趙啟全、甲
○○等人在車牌號碼五Ｑ─四一八二號自用小客車後座上，遭人
以膠帶朦眼（膠帶已沾血跡）外，並於該車後行李箱內，扣得丁
○○、林敬智持有之上揭第一級毒品海洛因磚貳拾捌塊及伍小包
，並扣得丁○○等人所有之上揭槍彈等情。因而撤銷第一審關於
己○○、丙○○、甲○○、丁○○、乙○○、戊○○部分科刑判
決，改判仍論處甲○○共同意圖販賣而持有第一級毒品（處有期
徒刑拾參年）；依牽連犯從一重論處己○○、乙○○、戊○○、
丁○○結夥三人以上，攜帶兇器，於夜間侵入住宅，以強暴至使
不能抗拒，而取他人之物各罪刑；諭知甲○○無罪，固非無見。
惟查(一)、有罪判決書之事實一欄，為判斷其適用法律當否之準據
，法院應將依職權認定與論罪科刑有關之事實，翔實記載，然後
於理由內逐一說明其憑以認定之證據，並使事實認定與理由說明
，互相適合，方為合法。倘事實認定與理由說明，不相一致，或
事實與理由之記載，前後齟齬，按諸刑事訴訟法第三百七十九條
第十四款後段規定，均屬判決理由矛盾之當然違背法令。原判決
以丁○○等人於審理中所稱之「阿弟」、「阿奇」係事後所創設
之虛設人物，純為脫免其等罪責之詞，難以採信云云。惟又以「
況從被告等人將本案主謀均推予『阿奇』、『阿弟』等諸多不合
理之辯詞以觀，應堪認『阿奇』、『阿弟』其實應為被告林敬智
、丁○○二人之化名」（見原判決第二十、四十二頁）。丁○○
等人於審理中所稱之「阿弟」、「阿奇」係事後所創設之虛設人
物？抑有此二人，惟為林敬智、丁○○二人之化名？對於該項重
要犯罪事實，前後認定不一，已有理由矛盾之違法。(二)、販賣毒
品罪，並不以販入之後復行賣出為構成要件，但使以營利為目的
非法購入毒品，或將其賣出，有一於此，其罪即成立。而意圖販
賣而持有毒品罪，則須持有之初，非出於上開之原因，迨其後始
萌販賣之意圖者，始克相當。本件依原判決事實欄所記載「甲○
○於九十二年間某日，與陳富憲、陳文成共同因意圖販賣而持有
第一級毒品海洛因一批；甲○○於同年十月上旬某日，將該批海
洛因藏置於花蓮縣吉安鄉○○村○○○街二四二號住處內床舖下
置物櫃內」（見原判決第八頁），似認定甲○○與陳富憲、陳文
成一開始即係基於意圖販賣而持有大量第一級毒品，事實果係如
此，甲○○等人似係以營利之目的而非法購入大量毒品，則所為
應構成販賣第一級毒品罪，始與事實一致，然原判決又認甲○○
應構成意圖販賣而持有第一級毒品罪，亦有事實認定與理由矛盾
之違法。(三)、科刑之判決書，須將認定之犯罪事實詳記於事實欄
，然後於理由內逐一說明其憑以認定之證據，以使事實與理由兩
相一致，方為合法，倘事實欄已有敘及，而理由內未加說明，是
為理由不備，理由內已加說明，而事實欄無此記載，則理由失其
依據，均足構成撤銷之原因。原判決事實記載，乙○○等人至甲
○○上揭住處，一見丙○○、甲○○及趙啟全三人，即對其等開
槍威嚇，並以槍托擊傷，再對丙○○等三人施強暴，強押三人至
己○○住處前，又押往花蓮縣吉安鄉干城村八十五之二十七號前
之產業道路，使甲○○無法抗拒而供出藏毒地點，並帶丁○○等
人返回甲○○上開住處取得毒品等情（見原判決第十一頁）。原
判決似認丁○○等人係對甲○○一人施強暴脅迫使其不能抗拒，
不得不供出毒品藏放地點，並帶丁○○等人前往取毒；而丙○○
、趙啟全二人僅被強暴脅迫，及被強押至上開產業道路。事實果
如此，則丁○○等人所為，其等以一次行為強押三人部分，係一
行為觸犯數相同罪名，應按刑法第五十五條從一重處斷，始符法
則，乃原判決論罪欄該部分理由付之闕如，究竟丁○○等人是否
僅對甲○○一人施強盜？抑丙○○、趙啟全二人亦為強盜之對象
？是否一次強押三人，應構成一行為觸犯數罪名，從一重處斷？
均未於判決理由詳為說明與認定，其適用法律是否適當，本院自
無從為法律上之判斷。(四)、按判決書所記載之證據及其認定之理
由，須確實存在，倘判決書內所記載之證據，與卷內筆錄或證物
之內容不相適合，則其判決之根據，實際上並不存在，自屬採證
違法。原判決雖不採信甲○○於警詢、偵查及第一審法院，所為
不利於丙○○之供述；而採取甲○○於審理中另為有利於丙○○
之陳述，認甲○○在原審供述之陳文成，自八十四年間起即因殺
人罪經檢察官通緝在案，陳文成既經通緝而四處藏匿，又不知甲
○○前開房屋尚在裝修，應較有可能無處藏放毒品，而經由陳富
憲將上揭毒品寄放予甲○○尚在裝修之前揭住處，該毒品為甲○
○與陳富憲、陳文成（均已死亡）三人所共同持有，而與丙○○
無關，乃為有利於丙○○之認定（見原判決第七十三頁）。然原
判決認定之陳文成，既自八十四年間起即因殺人罪經檢察官通緝
（台灣花蓮地方法院檢察署九十三年度執緝字第三０九號）在案
，依上揭通緝卷所載，該陳文成之人係四十四年一月十五日出生
，九十二年七月三十一日死亡，身分證統一編號：Ｚ00000
0000（見原審上重訴字第一五三號卷第六宗第九０一頁）；
並早於七十二年六月四日即與配偶蘇燕春離婚，亦有其戶籍謄本
在卷足憑（見上揭同卷第四宗第六０三頁）。何以甲○○於原審
仍供稱「（問你是否願意說出交付毒品給你的人是什麼人？）是
小陳，他叫做陳文成，但是我不知道他確實姓名如何書寫，我只
有知道他太太都是這樣叫他，有的時候他太太高興的時候，也會
叫他陳哥。（問你是否知道他的住址？）不知道，我只有知道他
住在吉安鄉南埔加油站那裡，案發那一天（按指九十二年十月十
四日）我有打電話叫他出面出來，結果他叫我跑路，我有家庭如
何跑的了？」（見原判決第六十四頁）甲○○於原審所指「陳文
成」之人，既為有配偶之人，且案發當天仍打電話予甲○○，顯
非經檢察官通緝在案且早於九十二年七月三十一日已死亡之陳文
成。再經原審質問甲○○「（問本院向戶政事務所查詢『陳文成
』的戶籍資料，戶籍資料中記載已經死亡並已除戶，對於該資料
有何意見？）」，其亦答稱「我沒有看見口卡我也不知道」（見
同判決第六十六頁）。甲○○並無從確信前揭戶籍資料所載之陳
文成即是其所指之「陳文成」或「小陳」，原判決卻為相反之認
定，自有採證違法。(五)、丙○○雖辯稱：「甲○○係因借錢未遂
而設詞構陷」云云。然丙○○自警詢、偵查及第一審法院訊問審
理時，均不諱言伊當日係至甲○○新宅慶賀與泡茶聊天，且案發
當晚，丙○○前往甲○○住處後，曾囑甲○○之妻王素華去向丙
○○之同居人李玉娟拿其服用之藥品，亦據丙○○自承在卷（見
偵字第二四七一號偵查卷第二九八頁背面、第二九九頁），核與
證人王素華、李玉娟於偵查中所述情節相符（見同上卷第一四九
頁、第一五三頁背面），丙○○與甲○○間交情似匪淺，丙○○
嗣後於第一審法院所辯兩人因借錢而交惡，是否係事後卸責之詞
？再第一審法院審理時，甲○○雖供稱「（問你為何說是丙○○
？）我比較氣他，平常的一些工作上的事情」；又「（問（氣）
那些事情？）反正就是比較氣他，就如同他講的，我跟他借錢借
不到」（見第一審法院重訴字第一號卷第二宗第三九八頁、第三
九九頁）。甲○○所指「工作上的事」，究何所指？其何時向丙
○○借錢？借錢之用途為何？丙○○為何拒絕？原審未詳予究明
，遽予採信，已有職權調查未盡之違法。又甲○○供稱：其於產
業道路上遭乙○○等毆打後，即被押往休旅車，經丙○○表示將
毒品交予對方後，其方供出毒品藏放地點等語，與丙○○於第一
審法院所供「伊原在休旅車內，後被押往第三部車；在產業道路
被打時，有告訴甲○○，有東西就交給人家」相符（見第一審法
院重訴字第一號卷第一宗第二五四頁、第二宗第二九八頁）。該
批毒品如非丙○○所交付，甲○○又何需在徵得丙○○首肯後始
供出藏毒品地點？且第一級毒品海洛因查緝嚴格，量少價昂，扣
案毒品海洛因高達萬餘公克，如非具相當雄厚財力，絕無可能購
得，而甲○○因經商失敗，財務困窘等情，迭據丙○○供承在卷
，且其並供稱因經營工程業務而獲利甚豐（見第一審法院重訴字
第一號卷第二宗第三二二頁），甲○○於警詢、偵查及第一審法
院所稱扣案毒品為丙○○案發前數日交其藏放，是否較符實情？
原審未予詳查，遽為有利於丙○○之認定，自有職權調查未盡及
理由不備之違法。以上或係上訴意旨所指摘，或為本院得依職權
調查之事項，應認原判決關於己○○、丙○○、甲○○、丁○○
、乙○○、戊○○部分有撤銷發回更審之原因。至原判決不另諭
知無罪部分，基於審判不可分之原則，併予發回。
據上論結，應依刑事訴訟法第三百九十七條、第四百零一條，判
決如主文。
中　　華　　民　　國　九十四　年　 十一 　月   十八   日
                      最高法院刑事第十一庭
                          審判長法官  洪　清　江
                                法官  石　木　欽
                                法官  李　伯　道
                                法官  林　勤　純
                                法官  陳　晴　教
      本件正本證明與原本無異
                                      書  記  官
中　　華　　民　　國　九十四　年　 十一 　月　二十五　日
                                                      Ｔ
